【裁判字號】    90,台上,5876
【裁判日期】    900926
【裁判案由】    因被告貪污案件
【裁判全文】
最高法院刑事判決                                九十年度台上字第五八七六號
    上   訴   人  台灣高等法院檢察署檢察官
    上訴人即被告  甲○○
    選 任辯護 人  李永然律師
右上訴人等因被告貪污案件，不服台灣高等法院中華民國九十年二月十九日第二審判
決（八十九年度上訴字第六一五號，起訴案號：台灣板橋地方法院檢察署八十六年度
偵字第三七四○號），提起上訴，本院判決如左：
    主  文
原判決撤銷，發回台灣高等法院。
    理  由
本件原判決認定：上訴人即被告甲○○係設於台北縣三重市○○路九十五巷十號之台
灣北區郵政管理局三重郵局第五支局業務佐，承辦儲匯業務，為依據法令從事公務之
人員，因於民國八十四年七月十七日，經辦黃李緞存入新台幣（下同）一百萬元，
期限一年之整存整付定期存款之手續，竟意圖詐取金錢，而利用職務上之機會，先基
於登載不實事項於公文書之概括犯意，於八十四年八月十九日下午二時十五分，捏造
黃李緞向該支局申報前開定存單掛失止付之事實，鍵入電腦；續又在不詳地點偽刻
黃李緞之印章一枚，於八十四年八月二十一日冒用黃李緞名義作成「郵局存單掛
失止付申請書」（背面為「掛失補副帳戶新舊帳號通知聯」）、「郵政定期儲金儲戶
更換印鑑申請書」，並偽造黃李緞之簽名、蓋用其偽刻之黃李緞印章於上開申請
書及通知聯上，又在「掛失補副帳戶新舊帳號通知聯」上註記：遺失之存單已中途提
款，不另補發副存單，領到本金一百萬元、利息四千零七十三元，以表示黃李緞於
當日向該支局申報前開定存單掛失止付，又申請更換印鑑後中途解約領取一百萬四千
零七十三元之意。當日中午十二時許，適有不知情之曾天賜持現金一百二十萬元，至
該支局存入其帳號為000000－0號之帳戶，被告乃藉機捏造黃李緞向該支局
申報前開定存單掛失中途解約後領取本息之事實，於當日下午二時三分鍵入電腦，而
將不實之申報掛失中途解約後領取本息之事實，登載於職務上所掌之電腦電磁紀錄內
，復又冒用黃李緞名義、蓋用偽刻之黃李緞印章作成「郵政定期儲金本息轉存申
請書」，記載申請轉存一百萬元至曾天賜之上開帳戶內。此時，適因支局長陳芳良午
休不在局內，被告遂得以前揭欺罔方法，利用上開不實文書製造「黃李緞將一百萬
元定存單掛失後解約轉存至曾天賜之帳戶內，曾天賜僅持現金二十萬元存入，故曾天
賜當日共存入一百二十萬元」之假象，於當日下午二時十七分，將曾天賜存款一百二
十萬元之事實鍵入電腦，再於支局長陳芳良返局時向陳芳良訛稱：黃李緞確係本人
前來將定存單掛失後轉存，已辦畢離去云云，將上開偽造之各項申請書交予陳芳良核
章而行使之，足以生損害於黃李緞及郵政機關管理儲匯業務之正確性，並致使陳芳
良誤信為真而同意於事後核章。被告因而順利將曾天賜存入郵局內一百二十萬元現金
中之一百萬元及黃李緞之定期存款利息金額四千零七十三元據為己有。嗣因黃李
緞於八十五年十月三十日，持原存單及原留印鑑至該支局欲辦理續存時，始經查覺等
情。因而撤銷第一審科刑之判決，改判認被告犯行使偽造私文書、連續登載不實事項
於公文書及依據法令從事公務之人員，利用職務上之機會詐取財物等罪，依牽連犯之
規定，從一重論處以依據法令從事公務之人員，利用職務上之機會詐取財物罪刑，固
非無見。
惟查：(一)凡公務員故意犯刑法瀆職罪章以外之罪，除有同法第一百三十四條但書所載
之情形外，苟於職務上之權力、機會或方法，有所假借，即應按該條前段之規定加重
其刑至二分之一。依原判決認定之事實，被告係利用其承辦黃李緞定期存款之職務
上機會，而偽造黃李緞名義之「郵局存單掛失止付申請書」、「郵政定期儲金儲戶
更換印鑑申請書」及「郵政定期儲金本息轉存申請書」等文件，並持以行使等情，倘
屬無訛，被告行使偽造私文書之行為，顯係公務員假借職務上之機會，以故意而犯之
，原審未依上開法條加重被告此部分之刑，即有判決不適用法則之違誤。(二)科刑判決
書須先認定犯罪事實，然後於理由內敘明其認定犯罪所憑之證據，方足以資論罪科刑
。原判決認定被告利用其職務上之機會詐取之財物總額為一百萬四千零七十三元，然
於事實及理由欄內，僅就其中一百萬元部分，係以將黃李緞定期存款之母金，轉存
至曾天賜帳戶之矇混方式而取得等情，有所論述及說明；而對於其餘四千零七十三元
（即黃李緞該筆定期存款之利息）部分，究係以如何之方式而不法取得，則未為明
白之認定，亦未說明其所憑之證據，不惟與法定程式不相符合，且有判決理由不備之
違法。(三)按證據雖已調查而其內容尚未明瞭者，即與未經調查無異，如遽行判決，仍
屬應於審判期日調查之證據未予調查。又證據之證明力，固屬於法院判斷之自由，但
不得違背經驗法則，如證據之本身依照吾人日常生活經驗所得之定則觀察，尚非全無
疑竇時，則不能遽採為判決之基礎。本件被告一再辯稱：依三重郵局第五支局之電腦
紀錄，黃李緞定期存款解約時間為八十四年八月二十一日下午二時三分，曾天賜存
入一百二十萬元之時間則為同日下午二時十七分，被告不可能於當日下午二時三分即
能預知二時十七分曾天賜會存入現金一百二十萬元，而預先將黃李緞之一百萬元轉
帳入曾天賜帳戶，等候曾天賜存入現金一百二十萬元之機會，換成現金據為己有，因
解約領款時即應同時記明領現金或轉帳，如記明領現金，支局長審核後即同時交付現
金，支局長及承辦人之收支帳必有該筆現金支付帳，支局長同時刷卡入電腦帳，不可
能嗣後又改為轉帳，如記明轉帳，即應記載所轉入之帳號，經支局長審核後，同時刷
卡入電腦帳，不可能有機會等候其他客戶以大額現金存款時，再度轉入該客戶帳，故
起訴書所載犯罪過程為不可能等語。原判決則以曾天賜係於當日中午十二時左右，前
往該郵局存款一百二十萬元等情，業經曾天賜供證明確，被告雖遲至當日下午二時十
七分，始將曾天賜之存款紀錄鍵入電腦，但此乃因被告原得本於職務之便，而自行決
定在何時鍵入電腦之故，因認被告此部分之辯解並非可採（見原判決第十五至十七頁
，理由二之(九)）。經查，證人曾天賜於法務部調查局台北縣調查站應訊時，固係證稱
：「我可以確信我在郵局辦理存款時間應在中午十二點以前」等語（見偵查卷第三十
四頁），然按諸一般之經驗，至金融機構之櫃檯辦理活期存款之存、提款手續，須將
存簿（存摺）交予承辦員登載其存、提款之紀錄，並於辦畢之後取回存簿。卷附曾天
賜之郵局存簿內頁（影本），亦載有八十四年八月二十一日存款一百二十萬元之電腦
登帳紀錄（見偵查卷第四十四頁），是曾天賜苟於當日中午時分，即至該郵局辦理上
開存款手續，並於辦妥之後，取回存簿，當時該存簿既已載有電腦入帳之紀錄，被告
如何又得延宕至同日下午二時十七分，始將此筆存款之紀錄鍵入電腦？原審就此疑義
，未予究明，即為上開不利於被告之論斷，難謂已符採證法則。(四)行為人苟係意圖不
法之所有，對於原非自己實力支配下之物，以詐術不法取得，係屬詐欺取財；若係對
於原為自己持有，在自己實力支配下之物，基於不法所有之意圖而予以侵吞入己，則
屬侵占罪之範疇。依原判決認定之事實，被告所不法取得者，係客戶存入三重郵局第
五支局，而為被告職務上所持有，在其實力支配下之財物，則原判決依詐取財物罪論
處被告罪刑，併有適用法則不當之違背法令。以上或為檢察官及被告上訴意旨所指摘
，或為本院得依職權調查之事項，應認原判決有撤銷發回之原因。
據上論結，應依刑事訴訟法第三百九十七條、第四百零一條，判決如主文。
中      華      民      國     九十     年      九      月    二十六    日
                              最高法院刑事第十一庭
                                  審判長法官  林  增  福
                                        法官  邵  燕  玲
                                        法官  吳  昆  仁
                                        法官  陳  世  雄
                                        法官  惠  光  霞
      右正本證明與原本無異
                                              書  記  官
中      華      民      國     九十     年      十      月      二      日


司法院資訊處製作；財團法人民間司法改革基金會備份。
